ACORDAO-COMPLETO-2381177

ACÓRDÃO 13448/2019 ATA 40/2019 - PRIMEIRA CÂMARA

VISTOS, relatados e discutidos estes autos de tomada de contas especial de responsabilidade dos Srs. Francisco Valdo Medeiros Rego e Francisca Eunice da Silva, ex-presidentes da Federação dos Trabalhadores e Trabalhadoras na Agricultura Familiar no Estado do Amapá (Fettagrap) , e da própria entidade, em virtude da omissão do dever de prestar contas da quarta e última parcela do Contrato de Repasse 263.730-75/2008, celebrado com o então Ministério do Desenvolvimento Agrário - MDA;
ACORDAM os Ministros do Tribunal de Contas da União, reunidos em Sessão de 1ª Câmara, ante as razões expostas pelo Relator, em:
9.1. julgar irregulares as contas da Sra. Francisca Eunice da Silva (XXX.322.901-XX) , ex-presidente Federação dos Trabalhadores e Trabalhadoras na Agricultura Familiar no Estado do Amapá (Fettagrap) , com fundamento nos arts. 1º, inciso I; 16, inciso III, alíneas "a" e "c"; 19, caput, e 23, inciso III, da Lei 8.443, de 16 de julho de 1992 e com o arts. 1º, inciso I, 209, inciso I e III; 210 e 214, inciso III, do Regimento Interno do TCU;
9.2. julgar irregulares as contas da Federação dos Trabalhadores e Trabalhadoras na Agricultura do Estado do Amapá/ Fettagrap (06.169.299/0001-99) e de seu ex-presidente, Sr. Francisco Valdo Medeiros Rego (XXX.452.723-XX) , com fundamento nos arts. 1º, inciso I; 16, inciso III, alínea "c"; 19, caput, e 23, inciso III, da Lei 8.443, de 16 de julho de 1992 e com o arts. 1º, inciso I, 209, inciso III; 210 e 214, inciso III, do Regimento Interno do TCU;
9.3. condenar os responsáveis identificados nos subitens anteriores ao pagamento da quantia de R$ 83.194,50 (oitenta e três mil, cento e noventa e quatro reais e cinquenta centavos) , com a fixação do prazo de 15 (quinze) dias, a contar da notificação, para comprovarem, perante o Tribunal (art. 214, inciso III, alínea a, do Regimento Interno/TCU) , o recolhimento da dívida aos cofres do Tesouro Nacional, atualizada monetariamente e acrescida dos juros de mora devidos, calculados a partir de 1/7/2011 até a data do recolhimento, na forma prevista na legislação em vigor;
9.4. aplicar à Sra. Francisca Eunice da Silva (XXX.322.901-XX) a multa prevista no art. 57 da Lei 8.443/1992, c/c o art. 267 do Regimento Interno, no valor de R$ 15.000,00 (quinze mil reais) , como também, individualmente, à Federação dos Trabalhadores e Trabalhadoras na Agricultura do Estado do Amapá/Fettagrap (06.169.299/0001-99) e ao Sr. Francisco Valdo Medeiros Rego (XXX.452.723-XX) , no valor de R$ 10.000,00 (dez mil reais) , fixando-lhes o prazo de 15 (quinze) dias, a contar das notificações, para comprovarem, perante o Tribunal (art. 214, inciso III, alínea "a", do Regimento Interno) , o recolhimento das dívidas aos cofres do Tesouro Nacional, atualizadas monetariamente desde a data deste acórdão até a dos efetivos recolhimentos, se forem pagas após o vencimento, na forma da legislação em vigor;
9.5. autorizar, desde logo, nos termos do art. 28, inciso II, da Lei 8.443/1992 c/c o art. 219, inciso II, do RITCU, a cobrança judicial da dívida caso não atendidas as notificações;
9.6. autorizar, desde logo, caso solicitado e o processo não tenha sido remetido para cobrança judicial, o pagamento da dívida em até 36 parcelas mensais e consecutivas, nos termos do art. 26 da Lei 8.443/1992, c/c o art. 217 do Regimento Interno/TCU, fixando-se o vencimento da primeira parcela em 15 (quinze) dias, a contar do recebimento da notificação, e o das demais a cada mês, devendo incidir sobre cada valor mensal os correspondentes acréscimos legais, na forma prevista na legislação em vigor, sem prejuízo de alertar os responsáveis de que a falta de comprovação do recolhimento de qualquer parcela implicará o vencimento antecipado do saldo devedor; e
9.7. dar ciência desta deliberação aos responsáveis, ao Ministério da Agricultura, Pecuária e Abastecimento, em atenção ao disposto no art. 18, § 6º, da Resolução TCU 170/2004, e ao Procurador-Chefe da Procuradoria da República do Amapá, nos termos do art. 16, § 3º, da Lei 8.443/1992, c/c o art. 209, § 7º, do Regimento Interno do TCU.

Tomada de contas especial de responsabilidade de entidade sindical e de seus ex-dirigentes em virtude da omissão no dever de prestar contas de recursos atinentes a contrato de repasse celebrado com o então Ministério do Desenvolvimento Agrário.

Primeira Câmara

Federação dos Trabalhadores e Trabalhadoras na Agricultura Familiar no Estado do Amapá (Fettagrap).

3. Responsáveis: Federação dos Trabalhadores e Trabalhadoras na Agricultura do Estado do Amapá (06.169.299/0001-99), Francisca Eunice da Silva (XXX.322.901-XX) e Francisco Valdo Medeiros Rego (XXX.452.723-XX).

13.1. Ministros presentes: Walton Alencar Rodrigues (Presidente), Benjamin Zymler e Vital do Rêgo (Relator).
13.2. Ministro-Substituto convocado: Augusto Sherman Cavalcanti.
13.3. Ministro-Substituto presente: Weder de Oliveira.

ACORDAO-COMPLETO-2396857

Acórdão de Relação 2123/2020 - Primeira Câmara

Acórdão de Relação

FRANCISCA EUNICE DA SILVA

VITAL DO RÊGO

Trata-se de tomada de contas especial instaurada pelo então Ministério do Desenvolvimento Agrário - MDA (atualmente incorporado ao Ministério da Agricultura, Pecuária e Abastecimento) em desfavor dos Srs. Francisco Valdo Medeiros Rego e Francisca Eunice da Silva, ex-presidentes da Federação dos Trabalhadores e Trabalhadoras na Agricultura Familiar no Estado do Amapá (Fettagrap) , e da própria entidade, em virtude da omissão do dever de prestar contas da quarta e última parcela do Contrato de Repasse 263.730-75/2008, celebrado entre as duas instituições, com a interveniência financeira da Caixa Econômica Federal. 
No âmbito da então SecexTCE, foi elaborada a instrução à peça 40, a seguir transcrita com os ajustes de forma pertinentes, cujo encaminhamento foi encampado pelos dirigentes da unidade (peças 41/42) :
	HISTÓRICO 
2.	O mencionado contrato foi assinado em 23/12/2008 e após prorrogações, sua vigência expirou em 30/11/2011. Seu objeto era o "apoio aos processos de implementação, mobilização, sensibilização para gestão participativa, bem como ações de promoção da estratégia do desenvolvimento sustentável nos territórios sul, centro oeste, extremo norte e dos lagos do Amapá" (peça 2, p. 129/157) .
3.	O valor do contrato foi R$ 264.000,00, sendo R$ 256.080,00 do Ministério e R$ 7.920,00 a título de contrapartida da Federação. Os valores foram desbloqueados pela Caixa em favor da Federação conforme o quadro a seguir.
Contrato de repasse n. 263.730-75/2008 - Desbloqueio dos recursos 
	Data
	Repasse R$
	Contrapartida R$
	Total R$

	30/04/2009
	64.702,00
	2.264,00
	66.966,00

	15/06/2010
	47.248,50
	2.262,00
	49.510,50

	31/01/2011
	60.935,00
	1.697,00
	62.632,00

	01/07/2011
	83.194,50
	1.697,00
	84.891,50

	Fonte: peça 2, p. 9.
4.	A sistemática adotada pela Caixa definia que a parcela de recurso subsequente só seria liberada após a aprovação da prestação de contas da parcela anterior. O contratado apresentou prestações de contas parciais, conforme o quadro a seguir. 
Contrato de repasse n. 263.730-75/2008 - Prestação de contas parciais
	Desbloqueio em
	Valor total R$
	Prestação de contas em 
	Situação

	30/04/2009
	66.966,00
	28/05/2010
	Aprovada

	15/06/2010
	49.510,50
	27/01/2011
	Aprovada

	31/01/2011
	62.632,00
	30/06/2011
	Aprovada

	01/07/2011
	84.891,50
	22/12/2011
	Não apresentada 

Fonte: peça 2, p. 9.
5.	Assim, restou inquestionável que o Contratado deixou de apresentar a prestação de contas da última parcela dos recursos da avença. 
6.	Os gestores foram notificados da necessidade de prestar contas da aplicação dos recursos do contrato (peça 2, p. 13/21) , mas não apresentaram os documentos solicitados. Por essa razão, em 26/07/2016 foi instaurada a devida tomada de contas especial. 
7.	No âmbito da Caixa Econômica Federal, o relatório de TCE 253/2016 considerou a Federação dos Trabalhadores e Trabalhadoras na Agricultura do Estado do Amapá (CNPJ 06.169.299/0001-99) e os Srs. Francisco Valdo Medeiros Rego (CPF XXX.452.723-XX) e Francisca Eunice da Silva (CPF XXX.322.901-XX) devedores do Tesouro Nacional pelo valor de R$ 83.194,50, em razão da omissão do dever de prestar contas da quarta e última parcela do Contrato de Repasse 263.730-75/2008 (peça 2, p. 301/309) .
8.	Por seu lado, na CGU, o relatório de auditoria 691/2017, datado de 26/07/2017, concluiu pela responsabilidade do Sr. Francisco Valdo Medeiros Rego (CPF XXX.452.723-XX) e da Sra. Francisca Eunice da Silva (CPF XXX.322.901-XX) , e pela existência de um débito no valor de R$ 83.194,50, decorrente da omissão do dever de prestar contas da quarta e última parcela do Contrato de Repasse n. 263.730-75/2008 (peça 2, p. 321/326) .
9.	O dirigente do Controle Interno emitiu parecer aquiescendo com a conclusão da tomada de contas especial (peça 2, p. 327/328) .
10.	A autoridade ministerial manifestou ter tomado conhecimento do teor da conclusão da tomada de contas especial (peça 2, p. 334) .
11.	A tomada de contas especial foi enviada ao Tribunal em 18/09/2017 (peça 2, p. 337) .
12. No âmbito deste Tribunal, foi proposta a citação dos responsáveis, conforme proposta constante da instrução inicial (peça 4) , alterada pela instrução à peça 8, da seguinte forma:
7. Pelo exposto, com fundamento no art. 1º, inciso II, da Portaria MIN-VR 1, de 8 de janeiro de 2015, submete-se os autos à consideração superior com a seguinte proposta: 
a) realizar a citação solidária dos responsáveis abaixo mencionados, com fundamento nos arts. 10, § 1º, e 12, incisos I e II, da Lei 8.443/1992 c/c o art. 202, incisos I e II, do RI/TCU, para que, no prazo de quinze dias, apresentem alegações de defesa e/ou recolham aos cofres do Tesouro Nacional a quantia abaixo indicada, atualizada monetariamente a partir da respectiva data até o efetivo recolhimento, abatendo-se na oportunidade a quantia eventualmente ressarcida, na forma da legislação em vigor, em decorrência da irregularidade abaixo descrita:
a.1) Irregularidade: Não comprovação da boa e regular aplicação dos recursos da quarta parcela do Contrato de repasse 263.730-75/2008, em razão da omissão do dever de prestar contas.
a.2) Dispositivos infringidos: art. 70, parágrafo único, da Constituição Federal de 1988; art. 93 do Decreto-Lei 200/1967; art. 66 do Decreto 93.872/1986.
a.3) Responsável: Francisco Valdo Medeiros Rego (CPF XXX.452.723-XX) , presidente da Federação dos Trabalhadores e Trabalhadoras na Agricultura do Estado do Amapá.
a.3.1) Período de gestão: Exercícios de 2007 a 2011.
a.3.2) Conduta: Recebeu e gerenciou recursos da quarta parcela do Contrato de repasse n. 263.730-75/2008 e não apresentou a respectiva prestação de contas, deixando, portanto, de comprovar a boa e regular aplicação dos recursos. 
a.3.3) Nexo de causalidade: Na condição de presidente da Federação, contratou e pagou despesas, mas deixou de apresentar a respectiva prestação de contas, sendo sua ação preponderante para a consecução da irregularidade. 
a.3.4) Culpabilidade: É razoável admitir que o responsável, na qualidade de presidente da Federação, detinha o conhecimento de que tinha o dever de prestar contas dos recursos aplicados, bem como comprovar a boa e regular aplicação na finalidade prevista.
a.4) Responsável: Francisca Eunice da Silva (CPF XXX.322.901-XX) , presidente da Federação dos Trabalhadores e Trabalhadoras na Agricultura do Estado do Amapá.
a.4.1) Período de gestão: 23/09/2011 a 23/09/2015.
a.4.2) Conduta: não apresentou a prestação de contas dos recursos da quarta parcela do Contrato de repasse n. 263.730-75/2008, deixando, portanto, de comprovar a boa e regular aplicação dos recursos. 
a.4.3) Nexo de causalidade: Na condição de presidente da Federação deixou de apresentar a respectiva prestação de contas, sendo sua ação preponderante para a consecução da irregularidade. 
a.4.4) Culpabilidade: É razoável admitir que o responsável, na qualidade de presidente da Federação, detinha o conhecimento de que tinha o dever de prestar contas dos recursos aplicados, bem como comprovar a boa e regular aplicação na finalidade prevista.
a.5) Responsável: Federação dos Trabalhadores e Trabalhadoras na Agricultura do Estado do Amapá (CNPJ 06.169.299/0001-99) .
a.5.1) Conduta: não apresentou a prestação de contas dos recursos da quarta parcela do Contrato de repasse n. 263.730-75/2008, deixando, portanto, de comprovar a boa e regular aplicação dos recursos. 
a.5.2) Nexo de causalidade: A Federação deixou de apresentar a respectiva prestação de contas, sendo sua ação preponderante para a consecução da irregularidade. 
a.6) Valor do débito solidário: 
	Data
	Valor R$

	1/7/2011
	83.194,50

				Valor atualizado até 13/3/2018: R$ 140.140,21 
b) informar aos responsáveis de que, caso venham a ser condenados pelo Tribunal, os débitos ora apurados serão acrescidos de juros de mora, nos termos do § 1º do art. 202 do RI/TCU;
c) esclarecer aos responsáveis, em obediência ao art. 12, inciso VI, da Resolução-TCU 170/2004, que o recolhimento tempestivo do débito somente saneará o processo caso seja reconhecida a boa-fé e não se constate outra irregularidade nas contas; 
d) esclarecer aos responsáveis, em obediência ao art. 12, inciso VII, da Resolução-TCU 170/2004, que o não atendimento à citação implicará revelia, para todos os efeitos, dando-se prosseguimento ao processo; 
e) encaminhar aos responsáveis, nos termos do art. 11 da Resolução-TCU 170/2004, cópia desta instrução e do pronunciamento do Secretário a fim de subsidiar sua resposta.
13.	Em cumprimento ao despacho da unidade técnica, de 7/3/2018 (peça 6) , foi efetuada a citação dos responsáveis, nos moldes adiante:
	a) Federação dos Trabalhadores e Trabalhadoras na Agricultura do Estado do Amapá (CNPJ 06.169.299/0001-99) .
	b)	Francisco Valdo Medeiros Rego (CPF XXX.452.723-XX) .
 (...) 
	c)	Francisca Eunice da Silva (CPF XXX.322.901-XX) .
 (...) 
14.	O Sr. Francisco Valdo Medeiros Rego, após ter requerido vista e cópia do processo, concedida pelo Tribunal (peças 27 e 28) , apresentou suas alegações de defesa, constantes das peças 29 e 31. Transcorrido o prazo regimental, a Federação dos Trabalhadores e Trabalhadoras na Agricultura do Estado do Amapá e a Sra. Francisca Eunice da Silva permaneceram silentes, devendo ser consideras revéis, nos termos do art. 12, §3º, da Lei 8.443/1992.
EXAME TÉCNICO
Da validade das notificações
15.	 Preliminarmente, cumpre tecer breves considerações sobre a forma como são realizadas as comunicações processuais no TCU. A esse respeito, destacam-se o art. 179, do Regimento Interno do TCU (Resolução 155, de 4/12/2002) e o art. 4º, inciso III, § 1º, da Resolução TCU 170, de 30 de junho de 2004, in verbis:
Art. 179. A citação, a audiência ou a notificação, bem como a comunicação de diligência, farse-ão:
I - mediante ciência da parte, efetivada por servidor designado, por meio eletrônico, fac-símile, telegrama ou qualquer outra forma, desde que fique confirmada inequivocamente a entrega da comunicação ao destinatário;
II - mediante carta registrada, com aviso de recebimento que comprove a entrega no endereço do destinatário;
III - por edital publicado no Diário Oficial da União, quando o seu destinatário não for localizado
 (...) 
Art. 3º As comunicações serão dirigidas ao responsável, ou ao interessado, ou ao dirigente de órgão ou entidade, ou ao representante legal ou ao procurador constituído nos autos, com poderes expressos no mandato para esse fim, por meio de:
I - correio eletrônico, fac-símile ou telegrama;
II - servidor designado;
III - carta registrada, com aviso de recebimento;
IV - edital publicado no Diário Oficial da União, quando o seu destinatário não for localizado, nas hipóteses em que seja necessário o exercício de defesa".
Art. 4º. Consideram-se entregues as comunicações:
I - efetivadas conforme disposto nos incisos I e II do artigo anterior, mediante confirmação da ciência do destinatário;
II - realizadas na forma prevista no inciso III do artigo anterior, com o retorno do aviso de recebimento, entregue comprovadamente no endereço do destinatário;
III - na data de publicação do edital no Diário Oficial da União, quando realizadas na forma prevista no inciso IV do artigo anterior.
§ 1º O endereço do destinatário deverá ser previamente confirmado mediante consulta aos sistemas disponíveis ao Tribunal ou a outros meios de informação, a qual deverá ser juntada ao respectivo processo.
 (...) 
16. Bem se vê, portanto, que a validade da citação via postal não depende de que o aviso de recebimento seja assinado pelo próprio destinatário da comunicação, o que dispensa, no caso em tela, a entrega do AR em "mãos próprias". A exigência da norma é no sentido de o Tribunal verificar se a correspondência foi entregue no endereço correto, residindo aqui a necessidade de certeza inequívoca. 
17.	 Não é outra a orientação da jurisprudência do TCU, conforme se verifica dos julgados a seguir transcritos:
São válidas as comunicações processuais entregues, mediante carta registrada, no endereço correto do responsável, não havendo necessidade de que o recebimento seja feito por ele próprio (Acórdão 3648/2013-TCU-Segunda Câmara, Relator Ministro JOSÉ JORGE) ;
É prescindível a entrega pessoal das comunicações pelo TCU, razão pela qual não há necessidade de que o aviso de recebimento seja assinado pelo próprio destinatário. Entregandose a correspondência no endereço correto do destinatário, presume-se o recebimento da citação. (Acórdão 1019/2008-TCU-Plenário, Relator Ministro BENJAMIN ZYMLER) ;
As comunicações do TCU, inclusive as citações, deverão ser realizadas mediante Aviso de Recebimento - AR, via Empresa Brasileira de Correios e Telégrafos, bastando para sua validade que se demonstre que a correspondência foi entregue no endereço correto. (Acórdão 1526/2007-TCU-Plenário, Relator Ministro AROLDO CEDRAZ) .
18.	A validade do critério de comunicação processual do TCU foi referendada pelo Supremo Tribunal Federal, nos termos do julgamento do MS-AgR 25.816/DF, por meio do qual se afirmou a desnecessidade da ciência pessoal do interessado, entendendo-se suficiente a comprovação da entrega do "AR" no endereço do destinatário:
EMENTA: AGRAVO REGIMENTAL. MANDADO DE SEGURANÇA. DESNECESSIDADE DE INTIMAÇÃO PESSOAL DAS DECISÕES DO TRIBUNAL DE CONTAS DA UNIÃO. ART. 179 DO REGIMENTO INTERNO DO TCU. INTIMAÇÃO DO ATO IMPUGNADO POR CARTA REGISTRADA, INICIADO O PRAZO DO ART. 18 DA LEI nº 1.533/51 DA DATA CONSTANTE DO AVISO DE RECEBIMENTO. DECADÊNCIA RECONHECIDA. AGRAVO IMPROVIDO.
O envio de carta registrada com aviso de recebimento está expressamente enumerado entre os meios de comunicação de que dispõe o Tribunal de Contas da União para proceder às suas intimações.
O inciso II do art. 179 do Regimento Interno do TCU é claro ao exigir apenas a comprovação da entrega no endereço do destinatário, bastando o aviso de recebimento simples.
19. No caso vertente, a citação de cada um dos responsáveis se deu em endereços provenientes de pesquisas de endereços realizadas pelo TCU, de forma bastante zelosa, porquanto, devido ao insucesso de realizar a citação em endereços constantes nos sistemas CPF e CNPJ da Receita (peças 7) , buscou-se a notificação da Federação dos Trabalhadores e Trabalhadoras na Agricultura do Estado do Amapá e da Sra. Francisca Eunice da Silva por meio de edital (peças 36 e 37) , a fim de garantir o exercício da ampla defesa e do contraditório.
Dos argumentos apresentados pelo Sr. Francisco Valdo Medeiros Rego 
20.	 Quanto ao Sr. Francisco Valdo Medeiros Rego, compareceu aos autos, apresentando alegações de defesa, constante da peça 31. Em resumo, argumentou que:
	a) o contrato de repasse foi plenamente executado pela Federação dos Trabalhadores e Trabalhadoras na Agricultura do Estado do Amapá;
	b) havia deixado de atuar na entidade desde agosto de 2011, por ter sofrido um acidente enquanto pilotava uma moto, anexando evidências do ocorrido (fotos e laudos médicos) , e após o acidente havia se mudado para outro município, não participando mais das atividades diárias da organização;
	c) enquanto atuou como presidente da organização, "as três primeiras parcelas do referido contrato de repasse foram executados e tiveram as suas prestações de contas aprovadas, quando da execução da quarta parcela ocorreu o acidente o que me impossibilitou ao trabalho por um ano" (peça 31, p. 1) ;
	d) não teve acesso às notificações enviadas pela Caixa Econômica Federal à entidade cobrando a prestação de contas do contrato de repasse.
Da análise dos argumentos apresentados pelo Sr. Francisco Valdo Medeiros Rego 
21. Inicialmente, informa-se que, durante a gestão do Sr. Francisco Valdo Medeiros Rego, foram enviadas três prestações de contas parciais, sendo todas elas aprovadas pelo órgão repassador (item 4 acima) .
22.	 Em exame, verifica-se que o laudo de exame de corpo de delito realizado pela Polícia Técnico Científica do Estado do Amapá (peça 31, p. 7) aponta que o responsável realmente sofreu o narrado acidente de trânsito, em 5/8/2011. O laudo atesta que as lesões privaram o acidentado de prestar seus serviços habituais por mais de trinta dias.
23.	 Desta forma, em que pese os autos mostrarem que a Sra. Francisca Eunice da Silva assumiu o cargo de dirigente da Federação dos Trabalhadores e Trabalhadoras na Agricultura do Estado do Amapá apenas em 23/9/2011, conforme ata de posse (peça 2, p. 41-55) , pode-se concluir com base nos documentos apresentados que o responsável estava afastado de suas funções como administrador desde o dia em que sofreu o acidente, 5/8/2011. 
24.	 A omissão no dever de prestar contas se deu em decorrência da ausência da apresentação de documentos probatórios relativos à última parcela do contrato de repasse, que foi liberada em 1/7/2011, ou seja, a prestação de contas final do ajuste.
25. Conforme cláusula décima segunda do Contrato de repasse n. 263.730-75/2008 (peça 2, p. 143) , a prestação de contas referente ao total de recursos deveria ser apresentada até trinta dias após o término da vigência do contrato. O contrato vigeu até 30/11/2011 (item 2 supra) , assim, o prazo final para apresentar a prestação de contas era 30/12/2011.
26.	 Tendo em vista que o Sr. Francisco Valdo Medeiros Rego estava afastado da gestão da organização desde agosto de 2011, tendo oficialmente assumido o cargo de dirigente a Sra. Francisca Eunice da Silva em 23/9/2011, observa-se que era responsabilidade da gestora apresentar a prestação de contas do ajuste (já que o prazo para fazê-lo ocorreu em sua gestão) , ou adotar as medidas necessárias em face de seu antecessor.
27. Neste sentido é a Súmula TCU 230, que pode ser aplicada por analogia a este caso:
Compete ao prefeito sucessor apresentar as contas referentes aos recursos federais recebidos por seu antecessor, quando este não o tiver feito ou, na impossibilidade de fazê-lo, adotar as medidas legais visando ao resguardo do patrimônio público com a instauração da competente Tomada de Contas Especial, sob pena de co-responsabilidade.
28. Por todo o exposto, propõe-se acolher as alegações de defesa trazidas pelo do Sr. Francisco Valdo Medeiros Rego, para afastar a sua responsabilidade no presente processo de tomada de contas especial, uma vez que restou demonstrado que a omissão em prestar contas, razão pela qual foi citado, não ocorreu em sua gestão.
Da revelia da Federação dos Trabalhadores e Trabalhadoras na Agricultura do Estado do Amapá e da Sra. Francisca Eunice da Silva 
29.	 Nos processos do TCU, a revelia não leva à presunção de que seriam verdadeiras todas as imputações levantadas contra os responsáveis, diferentemente do que ocorre no processo civil, em que a revelia do réu opera a presunção da verdade dos fatos narrados pelo autor. Dessa forma, a avaliação da responsabilidade do agente não pode prescindir da prova existente no processo ou para ele carreada. 
30.	 Ao não apresentar sua defesa, a Federação dos Trabalhadores e Trabalhadoras na Agricultura do Estado do Amapá e a Sra. Francisca Eunice da Silva deixaram de produzir prova da regular aplicação dos recursos sob sua responsabilidade, em afronta às normas que impõem aos gestores públicos a obrigação legal de, sempre que demandados pelos órgãos de controle, apresentar os documentos que demonstrem a correta utilização das verbas públicas, a exemplo do contido no art. 93 do Decreto-Lei 200/67: "Quem quer que utilize dinheiros públicos terá de justificar seu bom e regular emprego na conformidade das leis, regulamentos e normas emanadas das autoridades administrativas competentes." 
31. Mesmo as alegações de defesa não sendo apresentadas, considerando o princípio da verdade real que rege esta Corte, procurou-se buscar, em manifestações dos responsáveis na fase interna desta Tomada de Contas Especial, se havia algum argumento que pudesse ser aproveitado a seu favor. 
32.	 No entanto, os responsáveis não se manifestaram na fase interna (item 6 supra) , não havendo, assim, nenhum argumento que possa vir a ser analisado e posteriormente servir para afastar as irregularidades apontadas.
33. Ainda sobre o caso, cabe mencionar o Acórdão 2763/2011-TCU-Plenário, rel. AUGUSTO SHERMAN, o qual firmou entendimento, posteriormente fixado na Súmula TCU 286, no sentido de que, na hipótese em que a pessoa jurídica de direito privado seja convenente e beneficiária de transferências voluntárias de recursos públicos da União, tanto a entidade privada como os seus dirigentes atuam como gestores públicos e devem comprovar a regular aplicação dos recursos públicos.
34. Conforme análise já realizada, a Sra. Francisca Eunice da Silva ocupou o cargo de dirigente da Federação dos Trabalhadores e Trabalhadoras na Agricultura do Estado do Amapá oficialmente a partir de 23/9/2011, e o prazo para apresentar a prestação de contas final expirou em sua gestão, mais precisamente em 30/12/2011 (itens 23 e 25 acima) .
35.	 Assim, como presidente e representante da organização, era sua a obrigação de apresentar os documentos necessários para prestar contas ao órgão repassador, ou, adotar as medidas em face do presidente anterior, conforme Súmula 230 deste Tribunal. Todavia, não adotou qualquer das ações, razão pela qual deve ser responsabilizada pela omissão no dever de prestar contas solidariamente com a Federação dos Trabalhadores e Trabalhadoras na Agricultura do Estado do Amapá, entidade receptora dos recursos públicos federais.
36.	 Vale ressaltar que a pretensão punitiva do TCU, conforme Acórdão 1441/2016-TCU-Plenário, que uniformizou a jurisprudência acerca dessa questão, subordina-se ao prazo geral de prescrição indicado no art. 205 do Código Civil, que é de 10 anos, contado da data de ocorrência da irregularidade sancionada, nos termos do art. 189 do Código Civil, sendo este prazo interrompido pelo ato que ordenar a citação, a audiência ou a oitiva do responsável. No caso em exame, não ocorreu a prescrição, uma vez que a omissão da prestação de contas ocorreu em 2011 e o ato de ordenação da citação ocorreu em março de 2018 (peça 6) 
37.	 Em se tratando de processo em que a parte interessada não se manifestou acerca das irregularidades imputadas, não há elementos para que se possa efetivamente aferir e reconhecer a ocorrência de boa-fé na conduta dos responsáveis, podendo este Tribunal, desde logo, proferir o julgamento de mérito pela irregularidade das contas, conforme nos termos dos §§ 2º e 6º do art. 202 do Regimento Interno do TCU. (Acórdão 2064/2011-TCU-Primeira Câmara (relator: Ubiratan Aguiar) , 6.182/2011-TCU-1a Câmara (relator: Weber de Oliveira) , 4.072/2010-TCU-1a Câmara (Relator: Valmir Campelo) , 1.189/2009-TCU-1a Câmara (Relator: Marcos Bemquerer) , 731/2008-TCU-Plenário (Relator: Aroldo Cedraz) .
38.	 Dessa forma, a Federação dos Trabalhadores e Trabalhadoras na Agricultura do Estado do Amapá e a Sra. Francisca Eunice da Silva devem ser considerados revéis, nos termos do art. 12, §3º, da Lei 8.443/1992, devendo as contas serem julgadas irregulares, condenando-os solidariamente ao débito apurado e aplicando-lhes a multa prevista no art. 57 da Lei 8.443/1992.
CONCLUSÃO
40.	 Diante da revelia da Federação dos Trabalhadores e Trabalhadoras na Agricultura do Estado do Amapá (CNPJ 06.169.299/0001-99) e da Sra. Francisca Eunice da Silva (CPF XXX.322.901-XX) , e inexistindo nos autos elementos que permitam concluir pela ocorrência de boa-fé ou de outros excludentes de culpabilidade nas condutas de seus dirigentes, propõe-se que suas contas sejam julgadas irregulares e que seja condenada em débito, aplicando-lhes a multa prevista no art. 57 da Lei 8.443/1992.
41. Em face da análise realizada no exame técnico, propõe-se também acolher as alegações de defesa trazidas pelo Sr. Francisco Valdo Medeiros Rego (CPF XXX.452.723-XX) , devendo ser afastada a sua responsabilidade no processo.
PROPOSTA DE ENCAMINHAMENTO
42.	 Diante do exposto, submetemos os autos à consideração superior, propondo ao Tribunal:
	a) considerar revéis a Federação dos Trabalhadores e Trabalhadoras na Agricultura do Estado do Amapá (CNPJ 06.169.299/0001-99) e a Sra. Francisca Eunice da Silva (CPF XXX.322.901-XX) , dando-se prosseguimento ao processo, com fulcro no art. 12, § 3º, da Lei n. 8.443/92;
	b) acatar as alegações de defesa do Sr. Francisco Valdo Medeiros Rego (CPF XXX.452.723-XX) , excluindo seu nome do rol de responsáveis do presente processo;
	c) julgar irregulares, nos termos dos arts. 1º, inciso I, 16, inciso III, alínea "a", § 2º, da Lei 8.443/1992 c/c os arts. 19 e 23, inciso III, da mesma Lei, e com arts. 1º, inciso I, 209, inciso I, 210 e 214, inciso III, do Regimento Interno/TCU, as contas da Federação dos Trabalhadores e Trabalhadoras na Agricultura do Estado do Amapá (CNPJ 06.169.299/0001-99) e da Sra. Francisca Eunice da Silva (CPF XXX.322.901-XX) , presidente da entidade, condenando-as ao pagamento da importância a seguir especificada, atualizada monetariamente e acrescida dos juros de mora, calculada a partir da data discriminada até a data do efetiva quitação do débito, fixando-lhe o prazo de quinze dias, para que comprovem, perante o Tribunal, o recolhimento das referidas quantias ao Tesouro Nacional, nos termos do art. 23, inciso III, alínea "a", da citada lei;
	Valor Histórico (R$) 
	Data de ocorrência

	83.194,50
	1/7/2011

	d) aplicar individualmente à Federação dos Trabalhadores e Trabalhadoras na Agricultura do Estado do Amapá (CNPJ 06.169.299/0001-99) e à Sra. Francisca Eunice da Silva (CPF XXX.322.901-XX, presidente da entidade, a multa prevista no art. 57 da Lei 8.443/1992 c/c o art. 267 do RI/TCU, fixando-lhes o prazo de quinze dias, a contar da notificação, para que comprovem, perante o Tribunal (art. 214, III, a, do Regimento Interno do TCU) , o recolhimento da dívida aos cofres do Tesouro Nacional, atualizada monetariamente desde a data do acórdão que vier a ser proferido por este Tribunal até a do efetivo recolhimento, se pagas após o vencimento, na forma da legislação em vigor;
 	e) autorizar, desde logo, a cobrança judicial das dívidas, caso não atendidas a notificação, na forma do disposto no art. 28, inciso II, da Lei 8.443/1992;
	f) autorizar também, desde logo, se requerido, com fundamento no art. 28, inciso I, da Lei 8.443, de 1992 c/c o art. 217, §§ 1º e 2º do Regimento Interno, o parcelamento da dívida em até 36 parcelas, incidindo sobre cada parcela, corrigida monetariamente, os correspondentes acréscimos legais fixando- lhe o prazo de quinze dias, a contar do recebimento da notificação, para comprovar perante o Tribunal o recolhimento da primeira parcela, e de trinta dias, a contar da parcela anterior, para comprovar os recolhimentos das demais parcelas, devendo incidir sobre cada valor mensal, atualizado monetariamente, os juros de mora devidos, no caso do débito, na forma prevista na legislação em vigor, alertando os responsáveis de que a falta de comprovação do recolhimento de qualquer parcela importará o vencimento antecipado do saldo devedor, nos termos do § 2º do art. 217 do Regimento Interno deste Tribunal;
	g) enviar cópia do Acórdão a ser prolatado, bem como do Relatório e do Voto que o fundamentarem ao Procuradoria da República no Estado do Maranhão, nos termos do § 3º do art. 16 da Lei 8.443/1992 c/c o § 7º do art. 209 do Regimento Interno do TCU, para adoção das medidas cabíveis;
	h) enviar cópia do Acórdão que vier a ser proferido ao Ministério da Agricultura, Pecuária e Abastecimento e aos responsáveis, para ciência, informando que a presente deliberação, acompanhada do Relatório e do Voto que a fundamenta, está disponível para a consulta no endereço www.tcu.gov.br/acordaos, além de esclarecer que, caso requerido, o TCU poderá fornecer sem custos as correspondentes cópias, de forma impressa.	
O Ministério Público, nos autos representado pelo Procurador Sérgio Ricardo Costa Caribé, manifestou-se nos seguintes termos (peça 43) :
 (...) 
5.	Anuo parcialmente às razões que nortearam a proposta da unidade técnica, incorporando-as a este parecer com as seguintes considerações e ressalva, especialmente quanto à exclusão da responsabilidade do Sr. Francisco Valdo Medeiros Rego.
6.	Segundo a unidade técnica, "o laudo de exame de corpo de delito realizado pela Polícia Técnico Científica do Estado do Amapá (peça 31, p. 7) aponta que o responsável realmente sofreu o narrado acidente de trânsito, em 5/8/2011", bem como "atesta que as lesões privaram o acidentado de prestar seus serviços habituais por mais de trinta dias" (peça 40, p. 7) . Dessa forma, no entender da Secex-TCE, "pode-se concluir com base nos documentos apresentados que o responsável estava afastado de suas funções como administrador desde o dia em que sofreu o acidente, 5/8/2011" e, por conseguinte, "a omissão em prestar contas [até o prazo final de 30/12/2011], razão pela qual foi citado, não ocorreu em sua gestão" (peça 40, p. 7) .
7.	 Com as devidas vênias, dissinto do entendimento da unidade técnica. Inicialmente, cabe esclarecer que, nos termos do referido laudo de exame de corpo de delito de 9/5/2012 - baseado em 'exame complementar na pessoa de Francisco Valdo Medeiros Rego" realizado em 15/3/2012 - a data precisa do acidente foi informada pela própria vítima e, diferentemente da conclusão a que chegou a unidade técnica, os peritos apenas responderam positivamente ao quesito se "dessas lesões [sofridas pela vítima] resultou ou pode resultar incômodo de saúde que tenha privado ou possa a vir privar o ofendido do serviço por mais de trinta (30) dias..." (peça 31, p. 7, grifei) . Portanto, embora considerado possível, o efetivo afastamento do serviço por mais de 30 dias não foi confirmado por meio daquele laudo. 
8.	Embora haja outras importantes evidências de que o responsável realmente sofreu um acidente de trânsito no início de agosto de 2011 (peça 31, p. 2-6) , não há nos autos elementos suficientes para sequer presumir que o Sr. Francisco Valdo Medeiros Rego, após o acidente, tenha se afastado definitivamente da presidência da Fettagrap e, por conseguinte, desincumbindo-se da gestão e comprovação da regular aplicação da quarta parcela dos recursos do contrato de repasse. 
9.	A "ata do 3º Congresso Estadual de Trabalhadores e Trabalhadoras Rurais do Estado do Amapá, realizado nos dias 21, 22 e 23 de setembro de 2011..." (peça 23, p. 94-101) , ao relatar os fatos ocorridos naquele congresso nos dias 21 a 23/9/2011, não só registrou a  participação do Sr. "Francisco Rego" na mesa de abertura daquele evento, como também expressamente se referiu ao responsável como "Presidente da FETTAGRAP" "aos vinte e um dias do mês de setembro do ano de dois mil e onze" (peça 23, p. 94) . 
10. Ainda de acordo com o referido documento, a sucessora do Sr. Francisco Valdo Medeiros Rego - a Sra. Francisca Eunice da Silva - assumiu o exercício da presidência da Fettagrap somente a partir de 23/9/2011, quando "a comissão eleitoral declarou eleita a chapa e deu posse à nova Diretoria Executiva e ao Conselho Fiscal para o exercício do quadriênio de 23 (...) de setembro de 2011 (...) a 23 (...) de setembro de 2015..." (peça 23, p. 96, 100 e 101) . Na mesma ocasião, tendo também integrado a chapa recém-eleita, o Sr. Francisco Valdo Medeiros Rego assumiu a função de secretário geral da Fettagrap (peça 23, p. 100 e 101) . Isso explica a assinatura da ata do congresso pela Sr. Francisca Eunice da Silva, como presidente da federação, e pelo Sr. Francisco Valdo Medeiros Rego, já na qualidade de secretário geral (peça 23, p. 101) . 
11.	Portanto, da leitura do referido documento, verifica-se que o Sr. Francisco Valdo Medeiros Rego não só esteve na presidência da Fettagrap até a posse de sua sucessora em 23/9/2011, como também - além de participar ativamente dos trabalhos que culminaram com a eleição da nova diretoria executiva no último dia do congresso (peça 23, p. 115 e 119) - permaneceu vinculado àquela federação sindical na função de secretário geral a partir de 23/9/2011, competindo-lhe, entre outras atribuições, as de "supervisionar os serviços de secretaria da Federação" e  "Responsabilizar-se pelos serviços, livros e arquivos da secretaria da Federação", conforme Estatuto Social da Fettagrap por ele próprio assinado em 23/9/2011 (peça 23, p. 109 e 112) . Daí não encontrar respaldo nos autos para a afirmação do responsável de que "... deixei de atuar na Federação desde o início do mês de agosto de 2011 devido ter sofrido um grave acidente quando pilotava uma moto..." (peça 31, p. 1) .
12.	 Não bastasse isso, ainda que houvesse evidências de seu afastamento definitivo da presidência da Fettagrap após o acidente, permaneceria em tese sua responsabilidade pela gestão dos recursos federais entre o desbloqueio e transferência daquela quarta parcela, ocorridos entre 1º a 7/7/2011 (peça 2, p. 213, 219 e 249) , e o suposto afastamento em razão do acidente sofrido em agosto de 2011 (peça 31, p. 7) . Tendo em vista a ausência de prestação de contas relativa à quarta parcela de recursos, não é possível concluir sobre a utilização ou não desses valores durante o período entre o desbloqueio dos recursos e seu acidente, quando exercia a presidência da entidade sindical. 
13.	Convém observar que, para além de indicar que o débito decorrera da "não comprovação da boa e regular aplicação dos recursos (...) , em razão da omissão do dever de prestar contas", o ofício citatório dirigido ao responsável apontou a conduta pela qual lhe foi atribuído o débito em questão, inclusive no que diz respeito à sua responsabilidade pela gestão dos recursos que lhe foram confiados: "recebeu e gerenciou recursos da quarta parcela do Contrato de repasse 263.730-75/2008 e não apresentou a respectiva prestação de contas, deixando, portanto, de comprovar a boa e regular aplicação dos recursos" (peça 21, p. 2) . 
14.	Diante disso, por entender faltar aos autos elementos suficientes para motivar a exclusão da responsabilidade do Sr. Francisco Valdo Medeiros Rego, este membro do Ministério Público de Contas junto ao TCU manifesta-se de acordo com a proposta da Secex-TCE (peças 40, p. 9-10, 41 e 42) , sugerindo, contudo, rejeitar as alegações de defesa do Sr. Francisco Valdo Medeiros Rego, julgar irregulares suas contas, com fundamento no art. 16, inciso III, alíneas "a" e "c", da Lei 8.443/1992, condená-lo no referido débito solidariamente com os demais responsáveis e aplicar-lhe individualmente a multa do art. 57 da mesma lei.
É o relatório.

não há.

Procurador Sergio Ricardo Costa Caribé.

TOMADA DE CONTAS ESPECIAL. NÃO COMPROVAÇÃO DA REGULAR APLICAÇÃO DOS RECURSOS. IRREGULARIDADE DAS CONTAS. DÉBITO. MULTA.

TOMADA DE CONTAS ESPECIAL (TCE)

Secretaria de Controle Externo de Tomada de Contas Especial (SecexTCE).

Em exame, tomada de contas especial de responsabilidade dos Srs. Francisco Valdo Medeiros Rego e Francisca Eunice da Silva, ex-presidentes da Federação dos Trabalhadores e Trabalhadoras na Agricultura Familiar no Estado do Amapá (Fettagrap) e da própria entidade, em virtude da omissão do dever de prestar contas da quarta e última parcela do Contrato de Repasse 263.730-75/2008, celebrado com o então Ministério do Desenvolvimento Agrário - MDA, com a interveniência financeira da Caixa Econômica Federal. 
O aludido instrumento objetivava apoio aos processos de implementação, mobilização, sensibilização para gestão participativa, bem como ações de promoção da estratégia do desenvolvimento sustentável nos territórios sul, centro oeste, extremo norte e dos lagos do Amapá (reuniões, oficinas e fóruns: despesas com facilitador, alimentação, material de consumo e etc) , tendo expirado em 30/11/2011. 
Os recursos federais envolvidos, no total de R$ 256.080,00 (e R$ 7.920,00, a título de contrapartida) , foram liberados em parcelas. A sistemática adotada pela Caixa Econômica Federal definia que a parcela de recurso subsequente só seria liberada após a aprovação da prestação de contas da parcela anteriormente liberada. Foram apresentadas três prestações de contas, que totalizaram recursos da ordem de R$ 179.108,50, que foram aprovadas. Para a quarta e última parcela (R$ 84.891,50) liberada, não houve prestação de contas por parte dos responsáveis, motivo da instauração da presente TCE.
Regularmente citados neste Tribunal (2018) , o Sr. Francisco Valdo Medeiros Rego apresentou suas alegações defesa (peça 31) , enquanto que a Federação dos Trabalhadores e Trabalhadoras na Agricultura do Estado do Amapá e a Sra. Francisca Eunice da Silva permaneceram silentes, devendo ser considerados revéis, nos termos do art. 12, § 3º, da Lei 8.443/1992.
O Sr. Francisco Valdo Medeiros Rego alegou, em síntese, que deixou de atuar na entidade a partir de agosto de 2011, em razão de acidente motociclístico, para o qual anexou fotos e laudos médicos e que as três primeiras prestações de contas ocorreram na sua gestão, não tendo participado da execução da quarta parcela.
A SecexTCE propôs acolher a defesa apresentada pelo referido senhor, uma vez que: (a) de acordo com o laudo médico encaminhado, as lesões sofridas no acidente o privaram de prestar seus serviços habituais por mais de trinta dias; (b) assim, desde a data do acidente, estaria afastado de suas funções habituais; (d) Sra. Francisca Eunice da Silva tomou posse, em 23/9/2011, na presidência da Federação, ocorrendo, na sua gestão, o prazo final para prestação de contas da última parcela liberada (30/12/2011) .
Registou ainda, a unidade técnica que, mesmo ante à revelia da aludida senhora e da Federação, mas considerando o princípio da verdade real que rege esta Corte, procurou buscar, em manifestações dos responsáveis na fase interna desta Tomada de Contas Especial, fatos e argumentos que pudessem ser aproveitados a seu favor, o que não ocorreu, uma vez que ausentes.
Assim, propôs julgar as contas irregulares somente da Federação dos Trabalhadores e Trabalhadoras na Agricultura do Estado do Amapá e da Sra. Francisca Eunice da Silva, condenando-as em débito, com a aplicação da multa do art. 57 da Lei 8.443/1992. 
O Ministério Público junto a este Tribunal (MPTCU) , por sua vez, entendeu que a reponsabilidade do Sr. Francisco Valdo Medeiros Rego não deve ser afastada, devendo suas contas serem também julgadas irregulares, com sua condenação em débito em solidariedade com os demais responsáveis.
Isso porque, segundo ressaltou, não haveria nos autos elementos suficientes para presumir que o Sr. Francisco Valdo Medeiros Rego, após o acidente, tenha se afastado definitivamente da presidência da Fettagrap. Registrou que a ata do 3º Congresso Estadual de Trabalhadores e Trabalhadoras Rurais do Estado do Amapá, realizado nos dias 21, 22 e 23 de setembro de 2011, ao relatar os fatos ocorridos naquele congresso, não só registrou a participação do Sr. "Francisco Rego" na mesa de abertura daquele evento, como também expressamente se referiu ao responsável como "Presidente da Fettagrap" (peça 23, p. 94) . Além disso, ele passou a ocupar o cargo de secretário-geral na nova diretoria que assumiu em 23/11/2011, cuja funções eram, dentre outras, supervisionar os serviços de secretaria da Federação e responsabilizar-se pelos serviços, livros e arquivos da secretaria da Federação.
Por fim, ressaltou o MPTCU que, ainda que houvesse evidências de afastamento definitivo daquele senhor da presidência da Fettagrap após o acidente, permaneceria em tese sua responsabilidade pela gestão dos recursos federais entre o desbloqueio e transferência daquela quarta parcela, ocorridos no início de julho/2011 e o suposto afastamento em razão do acidente sofrido em agosto de 2011. Tendo em vista a ausência de prestação de contas relativa à quarta parcela de recursos, não é possível concluir sobre a utilização ou não desses valores durante o período entre o desbloqueio dos recursos e seu acidente, quando exercia a presidência da entidade sindical. 
Acolho o desfecho sugerido pelo MPTCU.
Independente de o Sr. Francisco Valdo Medeiros Rego ter se afastado do exercício de suas funções depois do acidente (início de agosto/2011) , ao menos por um mês a execução do convênio esteve sob sua responsabilidade, tendo em vista que a quarta parcela foi liberada em 1/7/2011. Não se sabe, ante a ausência da prestação de contas e de documentos nos autos acerca da aplicação dessa parcela, qual foi a execução física e financeira nesse período. 
Quanto à omissão de prestação de contas, deve recair somente sobre a Sra. Francisca Eunice da Silva, pois estava à frente da instituição à época em que ela deveria ser apresentada. Porém, também ela é responsável pela execução do convênio, pois assumiu a Fettagrap em 23/9/2011, quando a execução do objeto contratado ainda estava em andamento, ao menos em tese.
Assim, ambos os ex-presidentes são responsáveis pela comprovação da regular aplicação dos recursos realizada em suas respectivas gestões (um dos motivos da citação feita) , o que não se pode precisar ante à inexistência, como dito, de elementos nos autos que possam quantifica-las individualmente.
Ante o exposto, VOTO para que seja adotado o Acórdão que ora submeto à apreciação deste Colegiado.
TCU, Sala das Sessões Ministro Luciano Brandão Alves de Souza, em 5 de novembro de 2019.
Ministro VITAL DO RÊGO 
Relator